【裁判字號】    95,抗,250
【裁判日期】    951124
【裁判案由】    選任臨時法定代理人
【裁判全文】
臺灣臺北地方法院民事裁定               95年度抗字第250號
再  抗告人   戊○○
             丁○○
相  對  人   財團法人台北市義和堂
法定代理人   乙○○
上列當事人間請求選任臨時法定代理人事件，再抗告人對於本院
民國95年8月11日裁定提起再抗告，本院裁定如下：
    主  文
再抗告駁回。
再抗告程序費用新台幣壹仟元由再抗告人負擔。
    理  由
一、按對於抗告法院之裁定再為抗告，僅得以其適用法規顯有錯
    誤為理由，並經原法院之許可者為限。前項許可，以原裁定
    所涉及之法律見解具有原則上重要性者為限，非訟事件法第
    45條第3項、第4項定有明文。所謂適用法規顯有錯誤，係指
    確定判決所適用之法規顯然不合於法律規定，或與現尚有效
    之判例、解釋顯然違反者而言，不包括認定事實錯誤、取捨
    證據失當、判決不備理由及在學說上諸說併存致發生法律上
    見解歧異等情形在內；另所謂原則上之重要性，乃指該事項
    所涉及之法律問題意義重大而有加以闡釋之必要。
二、本件再抗告意旨略以：
（一）原審裁定駁回理由(一)略以：「己○○於95年5月24日辭任
      董事長職務，雖未向監事會遞辭職書，然相對人章程第15
      條第3項，並未規定董事長之辭職須以書面為之，‧‧‧
      ，於原審並未就己○○解任不合法為爭執，顯見抗告人亦
      接獲己○○之辭職表示，應認己○○辭職董事長之意思表
      示已到達三位監事而生解任之效力。」。惟依義和堂章程
      第15條第3項係規定『由「監事會」為本堂之代表』之定
      義，並非規定由監事會之「監事」個人為本堂之代表，與
      章程第11條第3項規定「董事長..，對外代表法人」之定
      義不同。依上揭章程規定義和堂董事長辭職之法律行為應
      以監事會為法人之代表，董事長不論以口頭或書面提出，
      均應請董事長列席監事會中確認辭職之意思表示後，並做
      成會議紀錄由主席及紀錄分別簽署完成法定程序，始生解
      任之法律效力。本件義和堂董事長己○○辭職之法律行為
      ，違背民法第7l條、第73條及第92條前段及內政部頒行之
      「會議規範」第11條第2項之強制規定，且又不依法定方
      式應當屬無效，自無待法院之宣告。況己○○從未對再抗
      告人等之監事會為任何辭職之意思表示，原審錯將「監事
      」個人分別於不同時、空湊在一起，就誤認即為「監事會
      」顯有誤會。且再抗告人等之監事會係於95年4月12日提
      起抗告狀後之95年5月10日方接獲其於95年5月5日寄發之
      存證信函，然原審裁定未依義和堂章程第15條第3項之規
      定及漏未審酌卷內上揭時間點，竟率爾輕謂再抗告人等於
      前審時並未就己○○解任不合法為爭執，而誤認己○○辭
      職董事長生解任效力，實有違背法令，為再抗告理由之一
      。
（二）原審裁定駁回理由(二)略以：「相對人於94年11月8日上午
      10時許，假其之會議室召開董事會。‧‧‧由現任常務董
      事甲○○、丙○○、乙○○及己○○4人，以互推方式選
      舉乙○○為相對人之董事長‧‧‧嗣於94年11月29日所召
      開之第6屆第9次臨時董事會會議就乙○○選任董事長一案
      ，經相對人全體16名董事中之12人全體同意追認。‧‧‧
      相對人章程雖未規定常務董事出缺時遞補方式，然李丕標
      去世後相對人常務董事尚有丙○○、甲○○、乙○○、己
      ○○4人，並無不能行使職權之情形，又相對人章程對董
      事長去世時應如何遞補雖無明確規定，然依相對人公可章
      程第11條第l項僅規定董事會設置5名常務董事，而董事長
      係由常務董事互推產生，並無明文限制常務董事於任期中
      因故產生缺額時必須補足5名常務董事始得推選董事長，
      是以本件李丕標去世後由相對人現任常務董事推選乙○○
      為董事長，即與上開規定相符。又抗告人主張94年11月8
      日推選乙○○擔任董事長之董事會非董事長所召開故無效
      云云，然94年11月8日常務董事所召開之會議為「財團法
      人台北市義和堂互推董事長紀錄」，並非董事會，且該次
      會議董事長之產生既由常務董事互推而來，即符合章程規
      定。」。惟上揭理由前謂：94年11月8日「召開董事會」
      ，然94年11月8日常務董事所「召開之會議」並非董事會
      ，前後矛盾，顯有理由矛盾之違法。
（三）又依義和堂章程規定「僅」董事長有權召開董事會，係董
      事長之專屬權，若94年11月8日有合法召開董事會，以互
      推方式選舉乙○○為相對人之董事長，且於同日函請台北
      市政府民政局核准備查，又何必嗣於94年11月29日，召開
      第6屆第9次臨時董事會追認？明顯有理由矛盾之違法。且
      原審漏未審酌義和堂監事會94年11月10日義和監字第9401
      5號糾正函之重要書證，另依該局94年11月15日北市民三
      字第09432947600號函及95年3月20日北市民三字第095306
      39900號函可證明：95年11月8日並無合法董事長召開董事
      會，況現行之義和堂章程並無「常務董事會」組織，何來
      召開常務董事會？再依義和堂章程中董、監事未明定出缺
      遞補方式，況原審亦謂該章程未規定常務董事出缺時之遞
      補方式，對董事長出缺時應如何遞補亦無明確規定，準此
      ，依章程明定常務董事及董事長出缺時，均無遞補方式，
      亦即均不遞補，是乙○○董事遞補為常務董事，進而遞補
      為董事長之行為，係違反民法第73條前段及章程出缺不遞
      補等之規定予以遞補，原審何來符合章程規定之說？此顯
      有不適用法規及理由矛盾之違法，實為抗告之理由。
（四）另原審明知，依義和堂捐助暨組織章程第10條、第10條之
      l、第11條及第14條與辦事細則第15條第l項中段規定，僅
      董事長（常務監事）有權召集董（監）事會，且應於7日
      前召集，董、監事（含常務及董事長）之產生需於董、監
      事會為之，即需符合此強制規定之產生方法，方為合法，
      否則無效。是乙○○提出所謂被推為董事長之臨時董事會
      會議紀錄（且有偽造之嫌存在），即非合法召開之董事會
      已與上揭民法、組織章程與辦事細則之「強制規定」相違
      ，故其內容無法律拘束力，自屬無效。再者，義和堂監事
      會亦多次對乙○○非為董事長等違背章程規定之事實提出
      糾正，並報請主管機關詳查在案，是乙○○董事此等違反
      民法與組織章程及辦事細則等強制規定所為之行為，自始
      即無效確定，已無爭議，自無須另為訴訟救濟之。
    綜上所述，原審之裁定顯有上開適用法規不當之當然違背法
    令與理由矛盾等之違法，爰依法提起本件再抗告等語。並求
    為：(一)撤銷原抗告裁定。(二)台北市義和堂財團法人董事長出
    缺，請求選任臨時法定代理人代行其職權。
三、經查，再抗告人以抗告法院裁定認「94年11月8日召開董事
    會」，卻又認「94年11月8日常務董事所召開之會議並非董
    事會」等語，顯有理由矛盾云云，然揆諸上開說明，此非屬
    適用法規顯有錯誤之抗告理由，核與再抗告之要件未符。再
    者，再抗告人以「抗告法院誤認向監事個人請辭等同向監事
    會請辭」、「章程既未規定董事長出缺應如何遞補，則乙○
    ○遞補為常務董事、再遞補為董事長顯違反民法第73條前段
    之規定」、「乙○○被推為董事長之臨時董事會違反章程及
    民法規定應無效」云云，然上開問題均屬抗告法院認定事實
    、證據取捨之問題，核與適用法規是否顯有錯誤無涉，更未
    涉及法律意義重大而有加以闡釋之必要。揆諸首開規定及說
    明，再抗告人之再抗告即不合法，不應准許，應予駁回。
四、爰依非訟事件法第45條第5項、第21條第2項、第24條第1項
    、民事訴訟法第436條之3第3項、第78條，裁定如主文。
中    華    民    國    95    年    11    月    24    日
                  民事第五庭  審判長法官  翁昭蓉
                                  法  官  蔡世祺
                                  法  官  蔡如琪
以上正本係照原本作成。
如不服本裁定應於送達後10日內向本院提出抗告狀，並繳納抗告
費新臺幣1,000元。
中    華    民    國    95    年    11    月    24    日
                                        書記官  劉寶鈴


司法院資訊處製作；財團法人民間司法改革基金會備份。
